臺灣彰化地方法院民事判決　94年度保險字第3號
原　　　告　乙○
訴訟代理人　陳佳俊律師
複　代理人　甲○○
被　　　告　國泰人壽保險股份有限公司
法定代理人　丁○○
訴訟代理人　吳光陸律師
複　代理人　丙○○
上列當事人間請求給付保險金事件，經本院於民國94年7月4日言
詞辯論終結，判決如下：
    主      文
被告應給付原告新臺幣貳佰萬元，及自民國九十二年八月二十日
起至清償日止，按週年利率百分之十計算之利息。
訴訟費用由被告負擔。
    事實及理由
一、按訴狀送達後，原告不得將原訴變更或追加，但被告同意者
    、擴張或減縮應受判決事項之聲明者，不在此限。被告於訴
    之變更或追加無異議，而為本案之言詞辯論者，視為同意變
    更或追加。民事訴訟法第255條第1項第1款、第3款、第2項
    分別定有明文。本件起訴狀送達被告後，原告於民國94年7
    月4日言詞辯論期日，以言詞將訴之聲明第1項遲延利息起算
    日，由自92年8月5日起算，減縮為自92年8月20日起算，核
    其性質屬減縮應受判決事項之聲明，且被告於訴之變更無異
    議，而為本案之言詞辯論，應視為被告同意，按諸首揭規定
    ，原告所為訴之變更，應予准許，合先敘明。
二、原告起訴主張：原告之弟張立（原名張新安）於80年2月23
    日向被告投保國泰萬代福211終身壽險（下稱萬代福壽險）
    ，並附加傷害保險給付特約（下稱系爭附加傷害保險特約）
    ，約定以原告為身故受益人。張立於92年3月24日外出後，
    即與家人失聯，於同年4月1日被人發現陳屍在彰化縣埔心鄉
    ○○路521號前之排水溝內，經臺灣彰化地方法院檢察署（
    下稱彰化地檢署）檢察官會同法醫解剖鑑定後，認定死亡原
    因係生前溺水導致呼吸衰竭而死亡；死亡方式為意外。張立
    既因生前溺水之意外傷害事故而死亡，則被告除應給付萬代
    福壽險之身故保險金予原告外，尚應給付系爭附加傷害保險
    特約之意外身故保險金新臺幣（下同）2,000,000元。詎原
    告向被告請求給付保險金時，被告竟以張立非因意外傷害事
    故致死為由，拒絕給付系爭附加傷害保險特約之意外身故保
    險金。爰基於保險契約之法律關係，請求被告給付保險金等
    語。並聲明：如主文所示。
三、被告則以：系爭附加傷害保險特約之意外身故保險金需以張
    立係因意外傷害事故致死，被告始負有給付義務。而張立雖
    因溺水死亡，然依經驗與論理法則，溺水死亡並非一定為意
    外傷害事故所致，原告自應先就張立為意外傷害事故致死，
    負舉證責任。又法醫研究所鑑定書雖記載死亡方式為意外，
    然鑑定人於張立落水當時既不在場，如何肯定張立係意外落
    水，自不能僅以該鑑定結果，即認為張立係意外死亡。再者
    ，張立停放機車處之排水溝岸均設有矮堤，應無不慎落水之
    可能。況且，張立若為不慎落水，為掙扎求救而觸及排水溝
    邊或水門，應會留有擦傷，然依鑑定結果，張立之身體並無
    任何擦傷，足認張立落水顯非意外，而為自殺，依系爭附加
    傷害保險特約條款第14條第3款規定，被告亦不負給付意外
    身故保險金之義務等語，資為抗辯。並聲明：原告之訴駁回
    。
四、兩造不爭執之事實：
  (一)張立於80年2月23日以自己為被保險人向被告投保萬代福壽
    險，並附加系爭附加傷害保險特約，約定以原告為身故受益
    人。
  (二)張立於92年3月死亡之原因，如符合系爭附加傷害保險特約
    之意外身故保險金給付要件時，被告應給付原告之意外身故
    保險金額為2,000,000元，且應給付自92年8月20日起至清償
    日止，按週年利率百分之10計算之遲延利息。
五、原告另主張：張立係因生前溺水而死亡，屬意外傷害事故致
    死等語，則為被告所否認，並以前詞置辯。茲將兩造爭點分
    述如下：
  (一)張立是否因意外傷害事故致死：
　　按當事人主張有利於己之事實者，就其事實有舉證之責任，
  　民事訴訟法第277條定有明文。又卷附系爭附加傷害保險特
    約條款第3條另約定：被保險人於本附約有效期間內，因遭
    遇外來、突發的意外傷害事故，致其身體蒙受傷害或因而殘
    廢或死亡時，依照本特約的約定，給付保險金。亦即系爭附
    加傷害保險特約性質上屬意外傷害保險，必須導致傷害、殘
    廢或死亡之外界原因，出於意外者，始足當之。因此，原告
    主張被告應依系爭附加傷害保險特約給付意外身故保險金，
    揆諸上開保險契約約定與舉證責任分配原則，自應就權利發
    生要件，即張立遭遇外來、突發之意外傷害事故，並因此意
    外傷害事故致死之事實，負舉證責任。惟按人之傷亡有出於
    內在原因，亦有出於外在事故。內在原因係指因罹患疾病、
    器官老化衰竭、細菌感染等身體內部因素而言；至於外在事
    故，則係指內在原因以外之一切事由而言。故凡事故不屬於
    內在原因者，除保險契約另有除外約定外，均應屬意外傷害
    保險承保範圍，職此，若意外傷害保險契約之受益人，已能
    證明被保險人之死亡非屬內在原因者，即應認為受益人已盡
    舉證責任。經查，張立於92年4月1日被人發現陳屍在彰化縣
    埔心鄉○○路521號前之排水溝內，其死亡原因為生前溺水
    導致呼吸衰竭而死亡等情，為兩造所不爭執，並有彰化地檢
    署92年5月6日彰檢朝健字第16081號函影本在卷可稽，且經
    本院依職權調取彰化地檢署92年度相字第203號相驗卷宗，
    核閱無訛，堪信屬實。張立之死亡既肇因於生前溺水之外來
    、突發原因，且為其死亡之直接、單獨原因，並非內在原因
    之疾病、器官老化衰竭、細菌感染所致，應認為原告已就意
    外身故保險金給付請求權之發生要件，盡其舉證責任。被告
    辯稱：張立溺水死亡並非一定為意外傷害事故所致，原告尚
    未就張立為意外傷害事故致死，盡舉證責任等語，自無可採
    。
  (二)張立是否因自殺而死亡：
    被告另辯稱：張立係因自殺而死亡，被告不負給付保險金之
    責任等語，為原告所否認。按被保險人直接因被保險人的故
    意自殺（包括自殺未遂）致成死亡、殘廢或傷害時，本公司
    不負給付保險金的責任，系爭附加傷害保險特約條款第14條
    第3款固有明文。惟主張法律關係具有障礙事由之當事人，
    須就該障礙事由，負舉證之責任。本件原告既已證明張立係
    因意外傷害事故致死，則被告就其所辯張立係因自殺而死亡
    ，此項權利障礙事由存在之事實，自應負舉證責任。經查，
    張立於92年3月24日係騎乘車牌號碼TQI-943號機車外出，嗣
    同年4月1日被人發現陳屍在彰化縣埔心鄉○○路521號前之
    排水溝內，上開機車則停放在該排水溝上游約1公里處之茄
    苳公廟旁，該排水溝岸設有約膝蓋高度之矮堤，但仍有部分
    缺口等情，此經本院現場勘驗明確，復有現場照片，以及本
    院依職權調取之彰化地檢署92年度相字第203號相驗卷宗可
    考。該排水溝岸所設矮堤高度既僅及於膝蓋，且有部分缺口
    ，倘若站立在排水溝旁，縱非故意翻越矮堤，只要稍一不慎
    ，亦有直接跌落排水溝之可能，自難僅以該排水溝岸設有矮
    堤即推論張立係故意落水自殺而死亡。再依上開相驗卷宗內
    附照片所示，張立落水當時係穿著長袖上衣與長褲，是以張
    立縱因掙扎求救而觸及排水溝邊或水門，其屍體亦非必然留
    有擦傷。況且，張立屍體被發現當時，因泡水多日，屍體業
    已腫脹腐敗腊化，左手腕部掌側及手背部亦腐化而遭動物啃
    食，此有上開相驗卷宗所附法務部法醫研究所（91）法醫所
    醫鑑字第0477號鑑定書為證，則張立屍體是否確如被告所辯
    並未留下任何擦傷，亦或係因屍體已腫脹腐敗腊化，且遭動
    物啃食，而未能查知，顯然無從判斷，是以被告辯稱：張立
    屍體未留下掙扎擦傷，復據此推論張立並非意外落水等語，
    均無可採。此外，被告復未能提出其他證據足資證明張立確
    實係因自殺而死亡之事實，則其所辯：張立係因自殺而死亡
    ，被告不負給付保險金之責任等語，自難採取。
  (三)綜上所述，張立既因生前溺水之外來、突發原因而死亡，且
    被告復未能舉證證明張立係因自殺死亡之事實，依照系爭附
    加傷害保險特約之約定，原告請求被告給付意外身故保險金
    ，自屬有據。
六、從而，原告基於保險契約之法律關係，請求被告給付原告2,
    000,000元，及自92年8月20日起至清償日止，按週年利率百
    分之10計算之利息，為有理由，應予准許。
七、訴訟費用負擔之依據：民事訴訟法第78條。
中　　華　　民　　國　　94　　年　　7 　　月　　25　　日
                  民事第二庭    法　官　鄭舜元
以上正本係照原本作成。
如對判決上訴，應於判決送達後20日內向本院提出上訴狀。
中　　華　　民　　國　　94　　年　　7　　 月　　25　　日
                      　　　    書記官　顏督訓
